ACORDAO-COMPLETO-2539055

ACÓRDÃO 1575/2022 ATA 26/2022 - PLENÁRIO

VISTOS, relatados e discutidos estes autos de representação, que nesta fase cuida da apreciação de embargos de declaração opostos em face do Acórdão 909/2022-TCU-Plenário, que negou provimento a pedido de reexame interposto contra o Acórdão 1323/2020-TCU-Plenário;
ACORDAM os Ministros do Tribunal de Contas da União, reunidos em Sessão de Plenário e diante das razões expostas pelo Relator, em: 
9.1. conhecer dos presentes embargos de declaração por adimplir os requisitos de admissão tratados nos arts. 32, inciso II, e 34 do RITCU para, no mérito, rejeitá-los;
9.2. notificar a embargante da presente decisão.

Embargos de declaração opostos em face de acórdão que negou provimento a pedido de reexame interposto contra decisão que julgou parcialmente procedente representação acerca de irregularidades ocorridas em concorrência que teve por objeto a permissão para prestação dos serviços públicos de movimentação e armazenagem de mercadorias no Porto Seco de Anápolis/GO.

Superintendência Regional da Receita Federal do Brasil - 1ª Região Fiscal.

3. Interessados/Responsáveis/Recorrentes:
3.1. Interessados: Aurora da Amazonia Terminais e Serviços Ltda. (04.694.548/0001-30); Porto Seco Centro Oeste S/A (02.680.379/0001-53).
3.2. Recorrente: Porto Seco Centro Oeste S/A (02.680.379/0001-53).

13.1. Ministros presentes: Ana Arraes (Presidente), Benjamin Zymler, Bruno Dantas, Vital do Rêgo (Relator), Jorge Oliveira e Antonio Anastasia.
13.2. Ministros-Substitutos convocados: Augusto Sherman Cavalcanti e Marcos Bemquerer Costa.
13.3. Ministro-Substituto presente: André Luís de Carvalho.

VITAL DO RÊGO

Ministro Vital do Rêgo.

Cuida o presente processo de representação formulada pela PSCO, ex-permissionária do porto seco localizado no município de Anápolis/GO, em que apontou a ocorrência de supostas irregularidades ocorridas na Concorrência RFB/SRRF01 - 1/2017, promovida pela Superintendência da Receita Federal do Brasil da 1ª Região Fiscal (SRRF01) , que teve por objeto a permissão para prestação dos serviços públicos de movimentação e armazenagem de mercadorias no referido porto seco.
Os indícios das irregularidades apontados pela representante estavam relacionados a itens do edital relativos ao julgamento das propostas, decisões da comissão de licitação que teriam resultado em classificação de proposta com tarifas irrisórias e/ou inexequíveis, além de participação de empresa inidônea no certame, que, supostamente, teria levado à vitória da sociedade empresária Aurora da Amazônia Terminais e Serviços S.A.
 Mediante Acórdão 1323/2020-TCU-Plenário (peça 120) , o TCU julgou parcialmente procedente a representação, exarou determinação à Secretaria Especial da Receita Federal (SRF) para que aprimorasse os novos editais de licitação para a permissão de prestação de serviços de movimentação e armazenagem de mercadorias em portos secos (subitem 9.3) , bem como à Procuradoria Geral da Fazenda Nacional para que encaminhasse no prazo de 180 dias estudo técnico e jurídico que avaliasse a possibilidade de se ajustar os itens 3.2.2 e 5.2.2 do edital padrão aprovado pela Portaria RFB Nº 490, de 14/03/2019 de forma a tornar claro os parâmetros de aferição dos critérios de tarifa simbólica e de tarifa irrisória (subitem 9.4) .
A mesma decisão recomendou ainda à SRRF01 que avaliasse os impactos na planilha da Aurora da Amazônia Terminais e Serviços Ltda., antes de eventual contrato a ser firmado com essa empresa, em relação aos erros de cálculo apontados pela representante (subitem 9.5) .
Irresignada com a referida decisão, a PSCO interpôs pedido de reexame (peça 130) . Por meio do Acórdão 909/2022-TCU-Plenário (peça 215) , o TCU conheceu do apelo e, no mérito, negou-lhe provimento.
Nesta fase processual, apreciam-se os embargos de declaração opostos pela PSCO (peça 222) , acompanhados da documentação a eles anexada (peças 223 a 231) , em face do Acórdão 909/2022-TCU-Plenário.
Alega a embargante a existência de relevantes omissões e contradição na decisão adversada, trazendo, em suma, as seguintes razões de apelo:
a existência de contradição no "raciocínio decisório", na medida em que a decisão embargada, apesar de não ter conhecido a argumentação relativa à inabilitação da licitante vencedora em virtude de o terreno com o qual participou do certame não estar localizado em área designada para operação portuária no plano diretor do Município de Anápolis, foi no sentido de promover o seu conhecimento integral para, no mérito negar o seu provimento, quando deveria ter decido pelo conhecimento parcial da espécie recursal; 
a decisão embargada, novamente relativamente ao argumento recursal acerca da causa de inabilitação da empresa vencedora atinente ao local onde deverá ocorrer a operação portuária, refere-se à decisão judicial que assegura a possibilidade de a empresa Aurora indicar novo terreno, sem se atentar para o fato de que ela possui caráter provisório, exarado por juiz incompetente, reconhecendo, dessa forma, a existência de relevância jurídica da discussão dessa questão trazida aos autos pela PSCO;
com base na premissa acima e no fato de o acórdão recorrido ter reconhecido que o laudo técnico que invalidou a Certidão de Uso de Solo 638/2018 foi produzido em junho de 2021, ou seja, após a prolação do Acórdão 1323/2020-TCU-Plenário (peça 120) , a caracterizar fato superveniente, alega que não houve inovação recursal como reconhecido pela decisão embargada, mas a  "busca de que esse col. Tribunal conheça e delibere sobre fato superveniente, atentando a todos os desdobramentos fáticos que sucederam ao reconhecimento técnico de que a licitante vencedora participou de certame, voltado à operação portuária, com a indicação de imóvel NÃO sediado em área portuária, o que, dada à relevância desse argumento jurídico, tem idoneidade para reforma do provimento original lançado nesta representação";
a decisão embargada, além de desconsiderar o grau de litigiosidade da questão, caracterizada pela existência de diversas ações judiciais, fundou-se na premissa de existência de decisão judicial impondo a substituição do imóvel, sem a consideração dos fatos processuais posteriores ao referido provimento, notadamente, a decisão do TRF1 que reconheceu a incompetência daquele juízo em face da competência do Juízo da 2ª Vara da Seção Judiciária do DF, a quem competirá deliberar sobre a matéria, condições a justificar o sobrestamento desta representação.
Em derradeiro, pugna pelo conhecimento e provimento dos presentes embargos de sorte que sejam esclarecidos os vícios ora apontados, com atribuição de efeitos modificativos, "seja para fins de sobrestamento destes autos, seja para fins de conhecimento parcial do recurso interposto ou, ainda, para que seja conhecido em sua inteireza e, nessa extensão (integral) , se lhe atribua efeitos modificativos, para o efeito de procedência in totum da representação encartada nestes autos."
É o Relatório.

Alexandre Aroeira Salles (OAB/DF 28.108), Tathiane Vieira Viggiano Fernandes (OAB/DF 27.154), Djaci Alves Falcão Neto (OAB/DF 23.523), Juliano Costa Couto (OAB/DF 13.802) e outros.

Não atuou.

REPRESENTAÇÃO. INDÍCIOS DE IRREGULARIDADES NA CONCORRÊNCIA RFB/SRRF01-1/2017. PERMISSÃO. PORTO SECO DE ANÁPOLIS/GO. PROCEDÊNCIA PARCIAL. PEDIDO DE REEXAME. NEGATIVA DE PROVIMENTO. EMBARGOS DE DECLARAÇÃO. CONHECIMENTO. ALEGAÇÃO DE OCORRÊNCIA DE OMISÃO E CONTRADIÇÃO. NÃO CARACTERIZAÇÃO DOS VÍCIOS APONTADOS. REJEIÇÃO. NOTIFICAÇÃO.

REPRESENTAÇÃO (REPR)

não atuou.

Cuida o presente processo de representação formulada pela Porto Seco Centro Oeste S/A - PSCO, ex-permissionária do porto seco localizado no município de Anápolis/GO, em que apontou a ocorrência de supostas irregularidades ocorridas na Concorrência RFB/SRRF01 - 1/2017, promovida pela Superintendência da Receita Federal do Brasil da 1ª Região Fiscal (SRRF01) , que teve por objeto a permissão para prestação dos serviços públicos de movimentação e armazenagem de mercadorias no referido porto seco.
Os indícios das irregularidades apontados pela representante estavam relacionados a itens do edital relativos ao julgamento das propostas, decisões da comissão de licitação que teriam resultado em classificação de proposta com tarifas irrisórias e/ou inexequíveis, além de participação de empresa inidônea no certame, que, supostamente, teria levado à vitória da sociedade empresária Aurora da Amazônia Terminais e Serviços S.A.
 Mediante Acórdão 1323/2020-TCU-Plenário (peça 120) , o TCU julgou parcialmente procedente a representação, exarou determinação à Secretaria Especial da Receita Federal (SRF) para que aprimorasse os novos editais de licitação para a permissão de prestação de serviços de movimentação e armazenagem de mercadorias em portos secos (subitem 9.3) , bem como à Procuradoria Geral da Fazenda Nacional para que encaminhasse no prazo de 180 dias estudo técnico e jurídico que avaliasse a possibilidade de se ajustar os itens 3.2.2 e 5.2.2 do edital padrão aprovado pela Portaria RFB Nº 490, de 14/03/2019 de forma a tornar claro os parâmetros de aferição dos critérios de tarifa simbólica e de tarifa irrisória (subitem 9.4) .
A mesma decisão recomendou ainda à SRRF01 que avaliasse os impactos na planilha da Aurora da Amazônia Terminais e Serviços Ltda., antes de eventual contrato a ser firmado com essa empresa, em relação aos erros de cálculo apontados pela representante (subitem 9.5) .
Irresignada com a referida decisão, a PSCO interpôs pedido de reexame (peça 130) . Por meio do Acórdão 909/2022-TCU-Plenário (peça 215) , o TCU conheceu do apelo e, no mérito, negou-lhe provimento.
Nesta fase processual, apreciam-se os embargos de declaração opostos pela PSCO (peça 222) , acompanhados da documentação a eles anexada (peças 223 a 231) , em face do Acórdão 909/2022-TCU-Plenário.
Feito esse necessário resumo, passo a decidir.
Conheço dos presentes embargos por adimplir os requisitos de admissibilidade tratados nos arts. 32, inciso II, e 34 da Lei 8.443/1992, para, no mérito, rejeitá-los pelas razões que passo a expor.
A embargante, em suas razões de apelo sumarizadas no relatório prévio, busca, mais uma vez, a rediscussão do argumento veiculado em sede de pedido de reexame relacionado à necessidade de inabilitação da empresa Aurora, vencedora da Concorrência RFB/SRRF01 - 1/2017, em face da indicação de terreno que não atende aos requisitos para o funcionamento do porto seco, em contrariedade ao edital.
De início, alega a existência de contradição no "raciocínio decisório", na medida em que a decisão embargada, apesar de não ter conhecido a argumentação relativa à inabilitação da licitante vencedora em virtude de o terreno com o qual participou do certame não estar localizado em área designada para operação portuária no plano diretor do Município de Anápolis/GO, foi no sentido de promover o seu conhecimento integral para, no mérito negar o seu provimento, quando deveria ter decido pelo conhecimento parcial da espécie recursal.
Tal preliminar de mérito não merece prosperar. A análise de admissibilidade recursal tem por fim a verificação da observância aos requisitos extrínsecos, como a tempestividade e a regularidade formal, e intrínsecos, a exemplo do cabimento, da sucumbência, da legitimidade e do interesse recursal.
In casu, a análise de admissibilidade empreendida no âmbito Acórdão 909/2022-TCU-Plenário, ao apreciar o pedido de reexame interposto contra o Acórdão 1323/2020-TCU-Plenário, não detectou qualquer causa que impedisse o seu pleno conhecimento, não consistindo a rejeição de se apreciar em sede recursal matéria não veiculada na decisão recorrida, por si só, motivo suficiente a interferir no juízo de admissibilidade, porquanto ausente a demonstração de inexistência de qualquer dos requisitos admissionais próprios da espécie.
 Com relação ao mérito, busca a embargante trazer nova discussão acerca do argumento trazido em sede de pedido reexame, dando conta de que terreno indicado pela empresa Aurora Ltda. para funcionamento do porto seco não atenderia a critério editalício de mérito, bem como das consequências fáticas e jurídicas dela advindas.
Para tanto alega, em essência, que: i) a decisão embargada fundou-se em decisão judicial que assegura a possibilidade de a empresa Aurora indicar novo terreno, sem se atentar para o fato de que ela possuía caráter provisório, exarado por juiz incompetente; ii) não houve inovação recursal, mas a apresentação de fato superveniente, na medida em que a própria decisão alvo dos presentes aclaratórios reconheceu que a invalidação da Certidão de Uso de Solo 638/2018 foi produzida em junho de 2021, ou seja, após a prolação do Acórdão 1323/2020-TCU-Plenário, em maio de 2020.
Com relação ao processamento de embargos de declaração, tenho me manifestado no sentido de que o seu juízo de cognição é de via estreita e se presta, nos termos do Código de Processo Civil - CPC, precipuamente, a desfazer obscuridades, a afastar contradições, a suprir omissões e/ou a corrigir erros materiais que eventualmente se registrem no acórdão proferido pelo TCU. 
Nessa senda, rememoro que, para fins de embargos de declaração, a omissão consiste na falta de pronunciamento acerca de algum ponto ou questão suscitado pelas partes, ou sobre o qual o julgador deveria se pronunciar de ofício. A contradição, para servir de fundamento para a oposição de embargo de declaração, deve apontar a dúvida em relação à fundamentação utilizada na decisão, demonstrando eventuais incongruências lógicas entre os distintos elementos do julgado. A obscuridade revela-se quando os argumentos a embasar a decisão não forem aptos a permitir sua exata e completa compreensão e interpretação. 
A decisão embargada foi clara ao deixar assente que o novo argumento aduzido em sede de pedido de reexame, relacionado à indicação de terreno pela empresa Aurora para o funcionamento do porto seco, não tinha capacidade para interferir no mérito da decisão recorrida, justamente por ter sido arguido a destempo e por não guardar correlação com as questões apreciadas no âmbito da decisão adversada, conforme se observa dos trechos do voto (peça 216, p. 4) a seguir transcritos:
34.	Já a nova documentação acostada pela representante em 10/08/2021 (peças 164 a 169) , ou seja, um dia antes da data em que o presente recurso iria ser julgado, em 11/08/2021, não tem o condão de interferir no juízo recursal de mérito. Repita-se que mencionados documentos trazem à tona controvérsia administrativa e judicial instaurada desde o ano de 2018 (peça 167) acerca da localização do terreno indicado pela empresa Aurora Ltda. para funcionamento do porto seco, questão relacionada aos critérios de habilitação, nos termos do edital à peça 91. 
35.	A cizânia em relevo não foi trazida tempestivamente ao debate no âmbito deste processo, de sorte que o acórdão recorrido não se pronunciou acerca de eventual inobservância de critério de habilitação relacionado à indicação de área para fins de exploração de porto seco pela empresa Aurora Ltda. 
36.	Neste cenário, não seria cabível inaugurar novo procedimento apuratório em fase recursal relativo a questões que não foram tratadas pela decisão recorrida em face da ocorrência da preclusão temporal, sob pena de tornar o processo interminável e contrário ao interesse público.
37.	Além disso, a controvérsia trazida a lume não guarda correlação direta com as questões já debatidas nos autos, relacionadas à análise da exequibilidade da proposta da empresa vencedora, dos critérios de julgamento das propostas conforme edital e da idoneidade da empresa Aurora Ltda.
Mesmo diante da constatação acima declinada, o voto foi nítido ao mencionar que, dada a singularidade da questão trazida aos autos, caberiam singelas considerações a seu respeito. Nesse sentido, a argumentação lançada não se fiou na decisão judicial que determinava a possibilidade de a empresa Aurora poder indicar um novo terreno, nesta oportunidade, questionada pela embargante, mas nos fatos carreados aos autos e devidamente documentados.
A decisão judicial foi mencionada como elemento adicional de convicção acerca da impossibilidade de se poder atribuir à empresa Aurora a irregularidade associada à existência de vício na indicação do terreno para o funcionamento do porto seco.
Eis os trechos do voto (peça 216, p. 4-5) que trataram da questão:
38.	Contudo, dada a singularidade da questão noticiada, entendo caber singelas considerações a seu respeito. 
39.	No essencial, a PSCO alega que a empresa vencedora Aurora Ltda. teria participado da licitação sem cumprir condição de habilitação relacionada ao terreno a ser disponibilizado para a exploração do porto seco, na medida em que ele não se situaria no perímetro do Distrito Agroindustrial de Anápolis - DAIA ou em suas adjacências, até 1,5 km dos limites do distrito. Para tanto, apresentou, entre outros, laudo pericial emitido no âmbito da Prefeitura de Anápolis/GO (peça 167) .
40.	Quanto ao tema, há que se registrar que a Prefeitura de Anápolis/GO emitiu, em 21/3/2018, a Certidão de Uso e Ocupação do Solo 638/2018 (peça 169) , permitindo que a área então oferecida pela Aurora Ltda. fosse utilizada para os fins a que se destina, ou seja, para execução de atividades específicas de depósito de mercadorias para terceiros, de operação portuária e de transporte rodoviária de carga.
41.	Posteriormente, em 11/03/2020, o Parecer 101/2020 (peça 168) , emitido no âmbito da Prefeitura de Anápolis/GO, nos autos do processo administrativo 77528/2018, ao reconhecer que a referida área se encontrava fora do perímetro da DAIA, portanto, localizada em local em que não seria permitida a instalação de porto seco, anulou a Certidão de Uso e Ocupação do Solo 638/2018.
42.	Diga-se que nos autos do Processo 1006095-67.2019.4.01.3502, em trâmite na 2ª Vara Federal Cível e Criminal da SSJ de Anápolis-GO (peça 188) , a Aurora Ltda., teve deferido pedido de tutela de urgência, em 5/12/2019, ou seja, antes da anulação da Certidão de Uso e Ocupação do Solo 638/2018, em 11/03/2020, para que se procedesse à assinatura do contrato, bem como resguardado o direito de substituir o terreno indicado por outro adequado aos fins a que se destina, observada as regras do edital da licitação, em caso de novo cancelamento da referida certidão.
43.	A decisão judicial em comento foi confirmada por sentença de 26/05/2020 (peça 136) , o que ensejou a assinatura do respectivo contrato entre a SRRF01 e a Aurora Ltda. em 27/5/2020, restando garantido o direito de indicação de novo terreno para instalação e operação de porto seco, no prazo de seis meses contados de eventual cancelamento da Certidão de Uso e Ocupação do Solo 638/2018, observada as regras editalícias.
44.	 Tais constatações, a meu ver, ao tempo em que demonstram a judicialização da questão relacionada à indicação de novo terreno por parte da Aurora Ltda., assegurando direito subjetivo à parte autora de indicação de novo terreno adequado ao fim a que se destina, acaba por restringir eventual juízo de cognição desta Corte de Contas acerca da regularidade de tal procedimento.
45.	A esse respeito, assim como restou decido em âmbito judicial e em consonância com os pareceres prévios da Serur e da SeinfraPortoFerrovia, entendo que inexiste irregularidade na indicação de novo local a ser utilizado como porto seco.
46.	Há que se considerar que não pode ser imputado à Aurora Ltda. a responsabilidade por eventual vício no conteúdo da Certidão de Uso e Ocupação do Solo 638/2018, uma vez que foi emitida pela Prefeitura de Anápolis/GO. Como todo ato administrativo, referida certidão goza da presunção de validade, a produzir os efeitos que lhe são próprios. Nesse cenário, tanto a Aurora Ltda. ao apresentar tal certidão quanto a SRRF01 ao aceitá-la como válida apenas depositaram a necessária fiança no citado documento a fim de conferir-lhe a eficácia desejada.
Os excertos acima transcritos demonstram também que, ao contrário do que afirma a embargante em sede de aclaratórios, o alegado vício a incidir sobre o terreno indicado pela Aurora não se trata de fato superveniente, mas de tema já debatido nas esferas judiciais e administrativas antes mesmo da prolação da decisão de mérito consubstanciada no Acórdão 1323/2020-TCU-Plenário, de 27/5/2020.  
Vejamos a sequência temporal dos principais fatos atinentes à questão, todos eles antecedentes à primeira decisão de mérito do TCU, repita-se, em 27/5/2020. Em 21/3/2018, foi emitida pela Prefeitura de Anápolis/GO a Certidão de Uso e Ocupação do Solo 638/2018 (peça 169) . Em 5/12/2019, foi deferido pedido de tutela de urgência no âmbito do Processo 1006095-67.2019.4.01.3502, em trâmite na 2ª Vara Federal Cível e Criminal da SSJ de Anápolis-GO (peça 188) . Em 11/03/2020, mediante o Parecer 101/2020 (peça 168) , a referida Prefeitura anulou a Certidão de Uso e Ocupação do Solo 638/2018.
O alegado fato superveniente mencionado em sede de embargos refere-se ao Laudo de Fiscalização e Perícia elaborado em 28/06/2021, no âmbito da Prefeitura de Anápolis/GO (peça 167) , para atender requerimento de perícia técnica no âmbito do Processo Administrativo 77528/2018, em decorrência da anulação do Parecer 101/2020, por meio de decisão judicial do Juiz Titular da Vara da Fazenda Pública Municipal, Registros Públicos e Ambiental da Comarca de Anápolis/GO.
Mencionado laudo concluiu que a Certidão de Uso e Ocupação do Solo 638/2018 não pode ser emitida para o fim pretendido pela empresa Aurora Ltda., em razão de que o terreno por ela indicado para o funcionamento do porto seco não se situa no Distrito Agroindustrial de Anápolis - Daia nem em suas adjacências.
De se observar, portanto, que o dito fato novo veio apenas corroborar a necessidade de anulação da Certidão de Uso e Ocupação do Solo 638/2018, que já havia sido anulada pelo Parecer 101/2020, da Prefeitura de Anápolis/GO, este, por sua vez, também anulado por decisão judicial.
Em outras palavras, a alegada superveniência atrelada ao Laudo de Fiscalização e Perícia elaborado em 28/6/2021, ou seja, após a decisão de mérito desta Corte de Contas de 27/5/2020, se desfaz quando se verifica que tal documento prospera a favor da constatação de imprestabilidade do terreno indicado pela empresa Aurora, sem qualquer inovação fática trazida ao conhecimento do TCU por ocasião da apreciação do pedido de reexame.
De todo modo, dado o imbróglio jurídico envolto na questão ora debatida, é natural que surjam novas decisões e documentos a esse respeito, a exemplo do Laudo de Fiscalização e Perícia elaborado em 28/6/2021, de sorte que tal constatação apenas reforça o fato de que a PSCO já tinha pleno conhecimento dos debates acerca do mencionado terreno, conforme registrado na decisão embargada, mas que optou por trazer ao conhecimento desta Corte de Contas apenas na fase recursal de decisão que não a contemplou.
Do exposto, pugno por que os presentes embargos sejam, no mérito, rejeitados ante a inexistência dos vícios alegados.
Com essas considerações, voto para que o Tribunal aprove a minuta de Acórdão que ora submeto à consideração deste Colegiado.
TCU, Sala das Sessões, em 6 de julho de 2022.
Ministro VITAL DO RÊGO 
Relator